【裁判字號】    98,保險上易,4
【裁判日期】    980707
【裁判案由】    給付保險金
【裁判全文】
臺灣高等法院民事判決               98年度保險上易字第4號
    上  訴  人  丙○○
                乙○○
    上  一  人
    訴訟代理人  陳冠宇律師
    被上訴人    友邦產物保險股份有限公司
    法定代理人  甲○○
    訴訟代理人  張家聲律師
上列當事人間請求給付保險金事件，上訴人對於中華民國97年12
月4日臺灣臺北地方法院96年度保險字第91號第一審判決提起上
訴，本院於98年6月16日言詞辯論終結，判決如下：
    主      文
上訴駁回。
第二審訴訟費用由上訴人負擔。
    事實及理由
一、程序方面：
  (一)經查本件被上訴人友邦產物保險股份有限公司之法定代理人
    原為宋道平，嗣變更為甲○○，有保險公司營業執照、經濟
    部民國98年3月27日經授商字第09801060820號函等件影本可
    證（見本院卷第29至32頁），其聲明承受訴訟，核無不合，
    應予准許。
  (二)上訴人丙○○受合法通知，未於言詞辯論期日到場，核無民
    事訴訟法第386條所列各款情形，此部分爰依被上訴人之聲
    請，由其一造辯論而為判決，合先敘明。
二、上訴人主張：被上訴人（更名前為中央產物保險股份有限公
    司）自93年3月15日零時起至94年3月14日24時止，承保以臺
    北縣板橋市公所為要保人、臺北縣板橋市公所轄區內市民為
    被保險人之意外傷害保險，約定於保險契約有效期間內，被
    保險人因意外傷害事故，致其身體蒙受傷害而致殘廢或死亡
    時，負給付保險金新臺幣（下同）60萬元責任（下稱系爭保
    險契約）。而上訴人之女黃淑娟自93年1月15日至保險事故
    發生前，均設籍於臺北縣板橋市○○街40巷6號4樓，為系爭
    保險契約之被保險人。嗣黃淑娟居住於台北市○○路361號
    5樓加蓋房屋，於93年9月18日上午10時40分因酒醉返回上開
    居所，與訴外人林振益在該居所頂樓陽台發生爭吵，二人於
    拉扯之際，林振益不慎將黃淑娟由頂樓陽台推落，致黃淑娟
    於93年9月18日上午10時56分，因意外於高處墜落重傷休克
    死亡。而黃淑娟未婚且無子女，上訴人為其父母，亦為系爭
    保險契約之受益人，於93年10月11日向被上訴人申請理賠未
    果，復於96年5月17日再次申請，竟遭被上訴人於96年6月25
    日函覆拒絕理賠，爰依系爭保險契約約定，請求被上訴人給
    付保險金60萬元本息等語（惟原審為上訴人敗訴之判決，上
    訴人不服而提起上訴）。並上訴聲明：(一)原判決廢棄。(二)被
    上訴人應給付上訴人60萬元，並自96年5月22日起至清償日
    止，按年息5％計付之利息。
三、被上訴人則以：被保險人黃淑娟經法務部法醫研究所解剖鑑
    定結果，其死亡原因為生前使用多重濫用藥物（安非他命類
    及安眠藥）及酒精後，因高處墜落重傷休克致死，死亡方式
    為自殺，故被上訴人依約不負給付保險金責任。又黃淑娟於
    93年9月18日死亡，上訴人於被保險人死亡後即得向伊請求
    給付保險金，惟上訴人竟遲至96年5月30日始透過臺北縣板
    橋市公所請求理賠，是上訴人之請求權亦已罹於時效而消滅
    等語，資為抗辯。並答辯聲明：上訴駁回。
四、兩造不爭執之事實：
  (一)被上訴人自93年3月15日零時起至94年3月14日24時止，承保
    以臺北縣板橋市公所為要保人，臺北縣板橋市公所轄區內市
    民為被保險人之意外傷害保險，約定於保險契約有效期間內
    ，被保險人因意外傷害事故，致其身體蒙受傷害而致殘廢或
    死亡時，負給付保險金60萬元責任，有板橋市全民團體意外
    傷害保險單影本在卷可稽（見原審卷第9頁）。
  (二)上訴人之女黃淑娟自93年1月15日至保險事故發生前，均設
    籍於臺北縣板橋市○○街40巷6號4樓，為系爭保險契約之被
    保險人。黃淑娟於93年9月18日上午10時56分從台北市○○
    路361號5樓加蓋房屋居所墜樓死亡，而上訴人為被保險人之
    法定繼承人及系爭保險契約之受益人，有戶籍謄本、中央團
    體傷害保險保單條款、台灣台北地方法院檢察署（下稱台北
    地檢署）相驗屍體證明書影本為證（見原審卷第10、13、33
    、45至48頁）。
  (三)上訴人於93年10月11日向臺北縣板橋市公所提出理賠申請書
    、屍體相驗證明書、戶籍謄本、身份證影本、當事人授權書
    、請求提供資料申請書等文件，由臺北縣板橋市公所轉交被
    上訴人申請系爭保險金給付，被上訴人於接獲上開文件後，
    未予答覆，上訴人再於96年5月17日向被上訴人申請給付保
    險金遭拒等情，有中央產物保險傷害保險檢附文件一覽表、
    上訴人之申請書與委請律師發函等影本在卷可稽（見原審卷
    第14至22、44頁）。
  (四)訴外人林振益因過失致王淑娟於死，經台北地檢署提起公訴
    （95年度偵字第21858號），嗣經原法院刑事庭判決無罪，
    有96年度易字第728號判決影本可按（見原審卷第128至131
    頁）。惟經公訴人提起上訴，現繫屬於本院刑事庭（97年度
    上易字第2355號、尚未終結）。
五、兩造爭執要點為：(一)被保險人黃淑娟是否因意外事故致死？
    (二)上訴人之保險金請求權是否已罹於時效？茲就兩造爭點及
    本院得心證理由分述如下：
  (一)被保險人黃淑娟是否因意外事故致死？
  1.按系爭保險契約第5條第1項固約定：「被保險人於本契約有
    效期間內，因遭受意外傷害事故，致其身體蒙受傷害而致殘
    廢或死亡時，依照本契約的約定，給付保險金。」第2項則
    約定：「前項所稱意外事故指非由疾病引起之外來突發事故
    。」惟第23條第1項第1款則約定：「被保險人直接因下列事
    由致成死亡、殘廢或傷害時，本公司不負給付保險金的責任
    。一、要保人、被保險人的故意行為。」有系爭保險契約影
    本可證（見原審卷第45至47頁）。經查被保險人黃淑娟係死
    於非疾病之事故，固為兩造所不爭執，惟被上訴人辯稱黃淑
    娟為自殺死亡，故被上訴人自得免責等語，則被上訴人就此
    即應負舉證責任。而黃淑娟經法務部法醫研究所解剖鑑定結
    果，其血液、尿液及胃內容物中含有酒精、安非他命、安眠
    藥，另外兩手腕各有三至四條陳舊的平行切割痕，疑似以前
    自為；研判死亡原因為生前使用多重濫用藥物（安非他命類
    及安眠藥）及酒精後，因高處墜落重傷休克致死，死亡方式
    為自殺，有鑑定書影本在卷可稽（見台北地檢署93年度相字
    第581號卷第150至157頁）。從而被上訴人既已舉證證明黃
    淑娟係因自殺死亡，顯為黃淑娟自己的故意行為所致，則依
    上說明，被上訴人自得主張免責而不負給付保險金責任。
  2.又被保險人黃淑娟居所之頂樓陽台長約7.5公尺、寬約3公尺
    ，面臨明水路側砌有小型花台，植有若干綠色植物，寬約60
    公分、高約97公分、長約6公尺，花台外側另有高約1公尺之
    欄杆；而黃淑娟墜樓陳屍地為台北市○○路361號1樓外側，
    與牆面距離約3公尺70公分，有台北市政府警察局中山分局
    函文及現場照片影本可稽（見原審刑事卷第29、37、59頁、
    台北地檢署上開相驗卷第16至20頁）。另黃淑娟身高為162
    公分，亦有台北地檢署驗斷書影本為證（見上開相驗卷第
    162頁）。則以黃淑娟之身高與花台及欄杆高度相較，花台
    高度已逾黃淑娟腰部以上處，且花台外側尚有欄杆阻隔，則
    衡諸常情，應以黃淑娟自行爬上花台後一躍而下之可能性較
    高，而不可能係失足墜落。上訴人雖主張黃淑娟係遭訴外人
    林振益推落墜樓死亡云云，惟上訴人就此並未舉證以實其說
    ，且林振益被訴過失致死罪，業經原法院刑事庭判決無罪，
    有96年度易字第728號判決影本可按（見原審卷第128至131
    頁），是上訴人此部分主張，並不足採。
  (二)上訴人之保險金請求權是否已罹於時效？
  1.按系爭保險契約第29條約定：「由本契約所生的權利，自得
    為請求之日起，經過兩年不行使而消滅。」有系爭保險契約
    影本為證（見原審卷第46頁反面）。而消滅時效，固因請求
    而中斷；但若於請求後6個月內不起訴，視為不中斷，民法
    第129條第1項第1款、第130條亦有明文。
  2.經查縱使本件被保險人黃淑娟確係因意外死亡而非自殺，惟
    黃淑娟於93年9月18日死亡，而上訴人曾於93年10月11日向
    被上訴人請求給付系爭保險金，業經上訴人於本件起訴狀自
    陳，且上訴人所提出之96年5月18日理賠申請書，亦載明於
    93年10月11日向被上訴人申請理賠未果，有起訴狀及申請書
    影本可證（見原審卷第7、14頁）。從而據此足證上訴人至
    遲於93年10月11日即已知悉黃淑娟死亡，並得以向被上訴人
    行使保險金給付請求權。惟上訴人於93年10月11日提出請求
    後，並未於6個月內起訴，則依上開說明，其請求權之消滅
    時效即視為不中斷。而上訴人遲至96年8月16日方提起本訴
    ，有起訴狀上所示原法院收戳為證（見原審卷第5頁），故
    上訴人對於被上訴人之保險給付金請求權顯已罹於時效，被
    上訴人依法主張時效抗辯而拒絕給付，即屬有據。上訴人請
    求被上訴人給付系爭保險金，並不可採。
六、綜上所述，被上訴人請求上訴人給付保險金60萬元併計法定
    遲延利息，並非正當，不應准許，應予駁回。原審為上訴人
    敗訴之判決，並無不合。上訴意旨仍執陳詞，求予廢棄改判
    ，為無理由，應予駁回上訴。
七、本件事證已臻明確，兩造其餘之攻擊、防禦方法，核與判決
    結果不生影響，毋庸逐一論列，併此敘明。
八、據上論結，本件上訴為無理由。依民事訴訟法第463條、第
    385條第1項、第449條第1項、第78條，判決如主文。
中    華    民    國    98    年    7    月     7     日
                  民事第七庭
                        審判長法  官  鄭三源
                              法  官  呂太郎
                              法  官  邱  琦
正本係照原本作成。
不得上訴。
中    華    民    國    98    年    7     月    7     日
                              書記官  廖艷莉


司法院資訊處製作；財團法人民間司法改革基金會備份。
